臺灣高等法院刑事判決　　　　　　　　　　　　　九十一年度上訴字第三三九號
　　上 訴 人即
　　自　訴　人　壬○○　男五十.
　　被　　　告　癸○○　住台北市○○區○○街一段六號（最高法院法官）
　　　　　　　　甲○○　住台北市○○區○○路二二六號四樓（前最高法院法官）
　　　　　　　　戊○○　住台北市○○區○○街一段六號（最高法院法官）
　　　　　　　　辛○○　住台北市○○區○○街一段六號（最高法院法官）
　　　　　　　　己○○　住台北市○○區○○街一段六號（最高法院法官）
　　　　　　　　乙○○　住台南.
　　　　　　　　丙○○　住高雄.
　　　　　　　　丁○○　住台南市○○路一七０號（台灣高等法院台南分院法官）
　　　　　　　　庚○○　住台中市○○○路九九號（台灣台中地方法院法官）
右上訴人因瀆職等案件，不服臺灣台北地方法院八十九年度自字第三四七號，中華民
國九十一年九月四日第一審判決提起上訴，本院判決如左：
    主  文
上訴駁回。
    理  由
一、自訴意旨詳如附件一自訴狀影本所載。
二、按犯罪之被害人得提起自訴；犯罪事實之一部提起自訴者，他部雖不得提起自訴
    亦以得提起自訴論。但不得提起自訴部分係較重之罪，或第一審屬於高等法院管
    轄，或第三百二十一條之情形者，不在此限；又不得提起自訴而提起者，應諭知
    不受理之判決，公訴程序中不受理判決得不經言詞辯論為之之規定，並為自訴程
    序所準用，刑事訴訟法第三百十九條第一項前段、第二項、第三百三十四條、第
    三百四十三條、第三百零七條分別定有明文。次按刑法第一百二十四條、第一百
    二十五條第一項第三款係侵害國家審判權之犯罪，不得提起自訴，雖其中又犯有
    偽造文書之罪，其法定刑與上述二條款相同，但以情節比較，則以上述二條款之
    罪為重，依刑事訴訟法第三百十一條第二項但書（即現行法第三百十九條第二項
    但書）規定，亦不得提起自訴，最高法院亦著有五十四年臺上字第一七八五號判
    例可資參照。再按依刑事訴訟法第三百二十條第二項之規定，自訴狀僅應記載被
    告之姓名年籍等人別資料暨犯罪事實及證據，並無須記載所犯法條，故自訴之事
    實範圍，係以自訴狀所載事實為準，與所犯法條之記載無關，縱有其記載，亦僅
    供法院審判之參考，並不足以拘束法院之獨立認事用法，刑事訴訟法第三百二十
    條規定，自訴狀原無須記載法條及罪名，如有記載而與所訴之犯罪事實不相適合
    ，即屬贅文，法院不受該記載之拘束。最高法院亦分別著有八十七年度台上字第
    三二九八號、八十六年度台上字第三一○○號裁判要旨足參。
三、本件自訴人壬○○指訴其父黃萬得（業經台灣板橋地方法院八十二年度禁字第五
    一號宣告為禁治產人）係台南縣新營段六八九─三三號土地及其上建號六０二七
    號建號即門牌號碼台南縣新營市○○路一六三巷一百號一樓至三樓房屋登記名義
    人，依土地法第四十三條、土地登記規則第五十條第三款、民法第三百四十五條
    規定為上開房地所有權人甚明，與案外人洪義順之間既無委建合約、亦無買賣契
    約、承攬契約，案外人洪義順就上開房屋無法定抵押權，被告癸○○、甲○○、
    戊○○、辛○○、己○○、乙○○、丙○○、丁○○、庚○○等人明知上情，竟
    於自訴人壬○○自訴案外人洪義順、陳昭雄偽造文書案件（三審繫屬案號分別為
    台灣台南地方法院八十二年度自字第五００號、台灣高等法院台南分院八十三年
    度上訴字第一三九六號、最高法院八十四年度台上字第一七二六號），違法認定
    案外人洪義順業於台灣台南地方法院七十三年度訴字第一一三０號確認其對黃萬
    得就上開房屋有法定抵押權存在之訴，已於該案主張其對黃萬得有未經受償之工
    程款債權，而對黃萬得之上開房屋有抵押權存在，且已提出相當必要證據經該院
    審酌屬實，獲勝訴判決，其所為係合法權利之行使，案外人陳昭雄為該件訴訟代
    理人，亦係合法代理洪義順為訴訟行為，均無偽造文書之犯罪嫌疑，不能證明其
    等犯罪，諭知洪義順、陳昭雄均無罪，並已確定。被告癸○○、甲○○、戊○○
    、辛○○、己○○、乙○○、丙○○、丁○○、庚○○等人明知黃萬得為合法權
    利人，仍圖利洪義順、陳昭雄，枉法裁判，濫權審判，登載不實事項於其等制作
    之判決書上，利用國家暴力強取黃萬得財物，而自訴被告癸○○、甲○○、戊○○、辛○○、己○○、乙○○、丙○○、丁○○、庚○○等人枉法裁判罪（刑法
    第一百二十四條）、濫權追訴處罰罪（同法第一百二十五條）、公務員圖利罪（
    同法第一百三十一條）、公務員登載不實罪（同法第二百十三條）、強盜罪（同
    法第三百二十八條第二項），業據其於原審九十一年八月三十日訊問時陳述明確
    （見原審卷二第四八頁）。
四、查刑法第三百二十八條第二項強盜得利罪，須意圖為自己或第三人不法之所有，
    強暴、藥劑、催眠或他法，至使不能抗拒，而得財產上不法之利益或使第三人得
    之者為其構成要件；被告癸○○、甲○○、戊○○、辛○○、己○○、乙○○、
    丙○○、丁○○、庚○○等人制作上開判決之行為，客觀上並不符合刑法第三百
    二十八條第二項以「強暴、藥劑、催眠或他法，至使不能抗拒」之強盜行為，自
    訴人自訴被告癸○○、甲○○、戊○○、辛○○、己○○、乙○○、丙○○、丁○○、庚○○等人涉犯刑法第三百二十八條第二項強盜得利罪云云，容有未洽，
    本院尚不受其自訴狀及自訴補充理由狀所載法條之拘束，核先敘明。
五、再查如前述，本件自訴人壬○○係自訴被告癸○○、甲○○、戊○○、辛○○、
    己○○、乙○○、丙○○、丁○○、庚○○等人涉犯刑法第一百二十四條枉法裁
    判罪、同法第一百二十五條濫權追訴處罰罪、同法第一百三十一條公務員圖利罪
    、同法第二百十三條公務員登載不實罪，其中枉法裁判罪、濫權追訴處罰罪、公
    務員圖利罪三罪，均係為保護國家法益而設，縱犯罪之結果，於私人權益亦有影
    響，但其直接被害人仍為國家，個人縱受損害，亦屬間接之被害人，揆諸前揭法
    條及判例意旨，依法不得提起自訴，與自訴人自訴被告癸○○、甲○○、戊○○
    、辛○○、己○○、乙○○、丙○○、丁○○、庚○○等人涉嫌公務員登載不實
    罪部分，二者有想像競合之裁判上一罪關係，而前開侵害國家法益而不得提起自
    訴之三罪均較公務員登載不實罪為重，依上說明，該公務員登載不實罪亦不得提
    起自訴。原審因而不經言詞辯論，逕為諭知不受理之判決，核無違誤。
六、自訴人上訴指摘原判決不當（其理由詳如附件二），惟案件自法院受理至判決，
    雖逾一年，並不影響判決效力；又原審判決本件自訴不受理，已詳敘理由，自訴
    人謂原審於受理案件後逾一年始判決，為遲延審判，且判決不受理，乃類似誤寫
    、誤算之顯然錯誤云云，容屬誤會。再者，本件自訴狀所載自訴事實並無強盜罪
    之構成要件存在，自訴人誤引強盜罪名，法院並不受其拘束，已如前述，自訴人
    上訴主張被告以犯枉法裁判、濫權追訴處罰、圖利及公務員登載不實罪，至使自
    訴人之父不能抗拒，而使訴外人洪義順得不法利益，顯係誤解強盜罪之構成要件
    定義。次按刑法第一百二十四條之枉法裁判罪，係侵害國家法益之罪，縱裁判結
    果於個人權益不無影響，但該罪既為維護司法權之正當行使而設，是其直接受害
    者究為國家，並非個人，個人即非因犯罪而同時被害者，自不得提起自訴；而刑
    法第一百二十五條濫權追訴處罰罪，亦係保護國家法益，個人縱受損害，僅屬間
    接被害人，不得提起自訴；至公務員圖利罪，其所保護之法益，為公務員對國家
    服務之忠信規律及國家之利益，縱其犯罪結果，於私人權益不無影響，但其直接
    被害者仍為國家法益，而非私人權益受害，仍不得提起自訴；此分經最高法院著
    有五十四年台上字第二四六號判例、七十年台上字第一七九九號判例及八十二年
    台上字第一三六四號判決足資參照。是自訴人所訴枉法裁判、濫權追訴處罰、圖
    利三罪，依法均不得提起自訴，至公務員登載不實部分因與前開三罪名有想像競
    合之裁判上一罪關係，亦不得提起自訴。自訴人上訴雖一再指陳被告犯上開罪名
    而侵害自訴人父親權益，自訴人父親亦屬直接受害者云云，尚與前揭判例意旨不
    符。綜上，本件上訴為無理由，應予駁回，並不經言詞辯論為之。
據上論斷，應依刑事訴訟法第三百六十八條、第三百七十二條，判決如主文。
中      華      民      國    九十一    年     十二     月      十      日
                                臺灣高等法院刑事第十三庭
                                    審判長法  官  蔡    燉
                                          法  官  李  春  地
                                          法  官  盧  彥  如
右正本證明與原本無異。
如不服本判決應於收受送達後十日內向本院提出上訴書狀，其未敘述上訴之理由者並
得於提起上訴後十日內向本院補提理由書（均須按他造當事人之人數附繕本）。
                                          書記官  何  閣  梅
中      華      民      國    九十一    年     十二     月      十      日
